臺灣桃園地方法院民事判決　九十三年度訴字第二二九號
　　原　　　告　　均航塑膠股份有限公司
?
　　法定代理人　　丙○○
　　訴訟代理人　　沈朝標律師
　　複　代理人　　李宏文律師
　　被　　　告　　甲　○　　　.
　　被　　　告　　乙○○　　　.
右當事人間撤銷贈與等事件，於民國九十三年五月七日辯論終結，本院判決如左：
    主      文
被告甲○、乙○○於民國九十一年五月十七日就坐落桃園縣桃園市○○○段七八四之
二地號（面積六六四平方公尺）、同段七八八之六四地號（面積三八六平方公尺）、
同段七八四之一八地號（面積八四平方公尺），權利範圍均為一萬分之二四五之土地
及其上建物門牌號碼：桃園縣桃園市○○路六巷三五之四號建物，所為贈與之債權及
物權行為，應予撤銷。
被告乙○○於民國九十一年六月二十日就右揭土地、建物以贈與為原因之所有權移轉
登記行為，應予塗銷。
訴訟費用由被告負擔。
    事      實
甲、原告部分：
一、聲明：如主文所示。
二、陳述：
（一）被告甲○於民國九十年十一月一日起至九十一年三月底止承接「合家鄉食品股
      份有限公司」（下稱合家鄉公司）之廠房及機器設備，擔任公司總經理，並於
      九十年十一月、十二月、九十一年一月間，向原告購貨，約定每月二十五日為
      貨款結算基準日，被告甲○並以其自己名義於九十一年三月間簽發如附表所示
      支票七紙（下稱系爭七紙支票）支付貨款，共計新臺幣（下同）三百四十八萬
      四千八百六十三元，因支票屆期提示未獲付款，原告乃訴請被告甲○給付票款
      ，於九十二年七月三十一日訴訟中，兩造調解成立，被告甲○同意給付原告貨
      款三百四十八萬四千八百六十三元。
（二）因被告甲○未依調解條件履行，原告乃於九十二年八月二十八日向財政部國稅
      局查詢被告甲○之財產歸屬清單，因查無被告甲○之財產資料，原告於同年九
      月十六日再向桃園縣中壢地政事務所查詢被告甲○之土地及建物登記謄本，始
      發現其於九十一年五月十七日將原屬其所有坐落桃園縣桃園市○○○段七八四
      之二地號（面積六六四平方公尺）、同段七八八之六四地號（面積三八六平方
      公尺）、同段七八四之一八地號（面積八四平方公尺），權利範圍均為一萬分
      之二四五土地，及其上建號五五一二號建物（即門牌號碼桃園縣桃園市○○路
      六巷三五之四號）（下稱本件不動產）贈與其妻即被告乙○○，並於同年六月
      二十日辦理不動產所有權移轉登記完畢，原告查知後即向鈞院聲請就本件不動
      產為假處分，鈞院於九十二年十二月十二日以九十二年度裁全字第五八八九號
      准予假處分在案。
（三）依原告與被告甲○約定之貨款結算日為九十年十一月二十五日、同年十二月二
      十五日、九十一年一月二十五日，可見原告對被告甲○之債權於斯時即已發生
      ，被告甲○竟於事後將其名下之本件不動產無償贈與被告乙○○，顯使其資力
      減損，損及其償債能力，因而有害原告之債權，原告自得依民法第二百四十四
      條第一項規定，訴請撤銷被告間之本件不動產贈與之債權及物權行為，並請求
      被告乙○○塗銷本件不動產所有權移轉登記。
三、證據：提出送貨單六十八張、請款單六張影本三件、支票及退票理由單影本各七
    紙、法院調解筆錄、財政務國稅局財產歸屬資料清單、土地、建物登記謄本、房
    屋稅籍證明書、存證信函等影本各一件等為證。
乙、被告部分：
一、聲明︰駁回原告之訴。
二、陳述︰
（一）被告二人為夫妻關係，本件不動產於七十年間即購入，登記在被告甲○名下，
      因被告甲○投資合家鄉公司太多錢，恐因該公司虧損過多，致被告乙○○沒錢
      過生活，才將本件不動產贈與被告乙○○，該不動產贈與行為，早在票據退票
      之前即已完成，故與本件支票退票一事無關。
（二）原告之法定代理人丙○○本為合家鄉公司之股東及債權人，被告甲○受其慫恿
      始加入合家鄉公司，在合家鄉公司即將倒閉之際接手經營，詎丙○○與該公司
      股東於被告甲○經營後公司財務漸上軌道之時，將被告甲○之總經理職務解除
      ，在被告甲○經營期間確曾簽發個人支票付款，但支票是支付合家鄉公司向下
      游廠商訂貨之貨款，並非被告甲○個人所欠之債務，故不應由被告甲○負清償
      之責。
三、證據：提出承諾書、契稅繳款書等為證。
丙、本院依職權函桃園縣桃園地政事務所查本件不動產所有權移轉登記之資料。
    理      由
一、原告起訴主張：被告甲○於九十年十一月至九十一年一月間向原告購貨，並簽發
    系爭支票七紙共三百四十八萬四千八百五十三元支付貨款，詎支票屆期提示未獲
    付款，原告訴請給付票款，訴訟中調解成立，被告甲○同意給付票款，因被告甲
    ○未依調解條件履行，原告於九十二年九月十六日向中壢地政事務所查詢後，始
    發現被告甲○早於九十一年五月十七日即將本件不動產贈與被告乙○○，並於同
    年六月二十日辦妥移轉登記，因原告與被告甲○約定貨款結算日為九十年十一月
    至九十一年一月之當月二十五日，可見原告對其債權於斯時即已發生，被告甲○
    竟於事後將本件不動產無償贈與被告乙○○，致其償債之資力減少，有害及原告
    之債權，爰依民法第二百四十四條第一項規定，訴請判決如主文所示等語。被告
    則以：本件不動產係在七十年間購入登記在被告甲○名下，因被告甲○投資太多
    錢在合家鄉公司，恐該公司虧損過多，致被告乙○○沒錢過生活，才將本件不動
    產贈與被告乙○○，因本件不動產之贈與行為在支票退票前即已完成，故與事後
    之退票及積欠原告貨款等事無關等語置辯。
二、雙方不爭執的事實：
（一）被告甲○在九十年十一月至九十一年一月間向原告購貨，每月二十五日結算，
      共三百四十八萬四千八百五十三元，被告簽發系爭七紙支票支付貨款，支票屆
      期提示遭退票，原告與被告甲○在訴訟中調解成立，被告甲○並未依調解條件
      履行。
（二）被告甲○於九十一年五月十七日將本件不動產贈與被告乙○○，於同年六月二
      十日辦妥不動產所有權移轉登記。
三、本件爭點：被告甲○將本件不動產贈與被告乙○○之行為，是否有害及原告之債
    權？及原告可否請求撤銷被告二人間之贈與及塗銷被告乙○○之不動產移轉登記
    ？
四、本院判斷：
（一）按債務人所為之無償行為，有害及債權者，債權人得聲請法院撤銷之，民法第
      二百四十四條第一項定有明文，因此原告訴請撤銷被告所為之無償行為，應具
      備(1)原告對被告甲○之債權於被告為無償行為時即已存在(2)被告之無償行為有
      害及原告之債權等要件，茲分述如下︰
  １、被告甲○向原告購貨時，簽發系爭七紙支票支付貨款，被告甲○稱實際買受人
      為合家鄉公司，因伊是代公司清償才開票給原告。但查：依被告不爭執其真正
      之系爭七紙支票，發票人均為被告甲○，依票據法第五條第一項規定，被告甲
      ○自應負發票人之責任，且依本院九十二年度桃簡移調字第五一號調解筆錄，
      當事人為原告與被告甲○，調解條件為被告甲○願給付原告三百四十八萬四千
      八百六十三元，有調解筆錄在卷可參，足見原告對被告甲○確有三百四十八萬
      四千八百六十三元之債權存在。至被告甲○稱伊是代公司簽發票據支付貨款云
      云，於訴外人永詎有限公司訴請被告甲○給付貨款事件中，訴外人彭榮坤曾到
      庭證稱︰「雖然以合家鄉名義叫貨，但是甲○個人實際負責，開甲○的票，每
      個負責經營的人自己承擔風險。：：；我經營的時候也是我自己承擔風險，開
      我的票，以我自己的房子設定抵押」等語，有台灣高等法院九十一年度上易字
      第八九九號民事判決書影本在卷可參，可見被告甲○自九十年十一月起至九十
      一年三月底止，以實際經營者負責經營合家鄉公司，並簽發個人支票支付貨款
      ；被告甲○雖稱以合家鄉公司名義訂貨，惟實際買受人既為被告甲○，自應由
      其擔負買受人之責任，故其前開辯解，並非可取。
  ２、按因清償債務而對於債權人負擔新債務者，除當事人另有意思表示外，若新債
      務不履行時，其舊債務仍不消滅，此即所謂新債清償，為間接給付之一種，若
      債務人未清償新債務，則舊債務仍然於成立時存在。被告甲○向原告購貨時，
      約定每月二十五日為貨款結算基準日，而被告甲○於九十年十一月至九十一年
      一月連續三個月向原告進貨，簽發系爭七紙支票支付貨款，結算日為九十年十
      一月二十五日、十二月二十五日、九十一年一月二十五日。被告甲○自承︰「
      九十年十一月之貨款在九十一年一月開票，票據到期日為九十一年五月，所以
      是四個月之票期，依此類推」等語（見本院九十三年五月七日言詞辯論期日筆
      錄）。因此原告對被告甲○之債權，於前開結算日即已確定，被告甲○於斯時
      即負有清償之義務，雖其於基準日期後二個月始簽發支票，應認係以簽發支票
      清償所欠貨款債務，系爭七紙支票屆期提示未獲付款，揆諸前揭說明，原貨款
      債務仍未消滅，原告對被告甲○之債權仍然存在。縱認以被告甲○簽發系爭七
      紙支票時為雙方就貨款債務所約定之清償期，同時以簽發系爭支票作為清償貨
      款債權之方式，因系爭七紙支票在九十一年一月間即己簽發，原告對被告甲○
      之債權，亦於當時即已存在。
  ３、依本件不動產之土地、建物登記謄本記載，被告二人於九十一年五月十七日訂
      立贈與契約，並於同年六月二十日辦妥不動產所有權移轉登記，業經本院函桃
      園地政事務所查本件不動產登記申請書等資料核對符合，有該所九十三年四月
      十二日，桃地登字第○九三○○○三○二三號函及所附文件在卷可參，原告對
      於被告甲○之債權，於九十一年一月間即已存在，已如前述，則本件不論被告
      之債權行為或物權行為之成立生效，均在原告債權成立之後，可知被告贈與行
      為時，原告對於被告甲○之債權業已存在。被告甲○簽發系爭七紙支票，於票
      載發票日屆至前，將其名下之本件不動產贈與被告乙○○，致其名下已無任何
      財產可資清償債務，顯然該贈與行為有害於原告債權之行使。
  ４、雖被告辯稱係因被告甲○經營合家鄉公司，經營不善有虧損，被告乙○○始要
      求將系爭不動產過戶云云。查民法第二百四十四條第一項既未如第二項規定以
      債務人及受益人明知為要件，被告究因何種動機而為無償贈與行為，即非所問
      ，只要該無償贈與行為有使被告甲○因此陷於無資力可供償債，即足當之。另
      被告甲○稱其目前在大陸地區工作，月薪五千元人民幣等情，則以前開月薪與
      被告甲○積欠原告之貨款達三百四十八萬餘元相比，顯難於短期內清償完畢，
      可見上開不動產贈與行為有害及原告之債權甚明，被告之抗辯，尚非可採。
（二）按債務人所為之無償行為，有害及債權者，債權人得聲請法院撤銷之，民法第
      二百四十四條第一項定有明文。又前開撤銷訴權，依同法第二百四十五條規定
      ，自債權人知有撤銷原因時起，一年間不行使而消滅。該項法定期間為除斥期
      間，其時間經過時權利即告消滅。原告於九十二年九月十六日向中壢地政事務
      所查詢被告甲○之不動產情況時，始得知被告甲○將其名下之不動產無償贈與
      被告乙○○，隨即於九十三年一月十六日提起本件訴訟，顯未逾一年之除斥期
      間。又本件被告甲○，並未提出任何證據顯示其財產足以清償積欠原告之上開
      債務，被告甲○復將原為其所有之本件不動產無償贈與被告乙○○，自有害及
      原告之債權，從而依上開規定，原告請求法院撤銷被告間就本件不動產所為贈
      與行為，為有理由。而此項撤銷權效力之所及，除債權行為外，即物權行為亦
      無例外，故原告請求撤銷被告二人間之物權行為，即被告間就本件不動產於九
      十一年六月二十日以贈與為原因所為之所有權移轉登記行為，洵屬有理，亦應
      准許。
（三）再債權人聲請法院撤銷債務人所為之無償行為時，並得命受益人回復原狀，民
      法第二百四十四條第四項前段亦有規定，從而原告訴請撤銷被告二人間所為贈
      與之債權及物權行為時，並得請求被告乙○○將本件不動產所有權移轉登記予
      以塗銷，亦屬於法有據，應予允許。
五、因本案事證已臻明確，兩造其餘主張陳述及所提之證據，均毋庸再予審酌，附此
    敘明。
六、訴訟費用負擔之依據：民事訴訟法第七十八條、第八十五條第一項前段。
中　　　華　　　民　　　國　　九十三　　年　　　五　　　月　　二十八　　日
　　　　　　　　　　　　　　 臺灣桃園地方法院民事第三庭
~B法　　　官　潘進柳
右為正本係照原本作成
如對本判決上訴，須於判決送達後廿日內向本院提出上訴狀
中　　　華　　　民　　　國　　九十三　　年　　　五　　　月　　二十八　　日
~B法院書記官　卓清和
~F0
~T40
附表
┌──┬──────────┬─────────┬─────────────┬────────────┐
│編號│支    票    號    碼│發      票      日│發  票  金  額（ 新臺幣 ）│備                    註│
├──┼──────────┼─────────┼─────────────┼────────────┤
│ １ │ＡＡ0000000號│九十一年五月二十日│六十萬元                  │用以支付九十年十一月貨款│
├──┼──────────┼─────────┼─────────────┼────────────┤
│ ２ │ＡＡ0000000號│九十一年六月二十日│六十三萬七千九百七十五元  │同右                    │
├──┼──────────┼─────────┼─────────────┼────────────┤
│ ３ │ＡＡ0000000號│九十一年七月二十日│五十萬元                  │用以支付九十年十二月貨款│
├──┼──────────┼─────────┼─────────────┼────────────┤
│ ４ │ＡＡ0000000號│九十一年八月二十日│六十二萬八千二百零四元    │同右                    │
├──┼──────────┼─────────┼─────────────┼────────────┤
│ ５ │ＡＡ0000000號│九十一年五月二十日│二十萬八千四百六十七元    │用以支付九十一年一月貨款│
├──┼──────────┼─────────┼─────────────┼────────────┤
│ ６ │ＡＡ0000000號│九十一年五月二十日│四十五萬元                │同右                    │
├──┼──────────┼─────────┼─────────────┼────────────┤
│ ７ │ＡＡ0000000號│九十一年六月二十日│四十六萬二百十七元        │同右                    │
└──┴──────────┴─────────┴─────────────┴────────────┘
